臺灣高等法院民事判決　　　　　　　　　95年度上字第1039號
上　訴　人　甲○○
　　　　　　　　　　　　1樓
訴訟代理人　楊貴森律師
上　訴　人　功學社樂器股份有限公司
法定代理人　乙○○
訴訟代理人　高進發律師
上列當事人間返還不當得利事件，兩造對於中華民國95年10月25
日臺灣臺北地方法院95年度訴字第5795號第一審判決各自提起上
訴，本院於96年4月24日言詞辯論終結，判決如下：
    主  文
原判決關於命上訴人功學社樂器股份有限公司給付新台幣壹拾肆
萬仟佰拾元本息部分及該部分假執行之宣告，暨訴訟費
用之裁判均廢棄。
上開廢棄部分，上訴人甲○○在第一審之訴及其假執行之聲請均
駁回。
上訴人甲○○之上訴駁回。
第一、二審訴訟費用，由上訴人甲○○負擔。
    事實及理由
一、本件上訴人即被上訴人甲○○（下稱甲○○）主張：兩造於
    民國88年12月19日簽訂房屋租賃契約（下稱系爭租約），由
    被上訴人即上訴人功學社樂器股份有限公司（下稱功學社）
    承租伊所有臺北市○○路123號1至4樓房屋（下稱系爭房屋
    ），租期自89年1月1日起至94年12月31日止，共計5年，租
    金每月新台幣（下同）21萬5,000元。嗣功學社提前於3個月
    前即89年8月11日以書面通知伊終止系爭租約，故租賃契約
    於89年11月10日即已終止。惟功學社竟未於終止租約後立即
    將系爭房屋交還伊，且於91年4月2日以臺北信維郵局第2233
    號存證信函表示，需伊於91年4月9日前與功學社之總務單位
    聯繫以現況點交系爭房屋事宜。是功學社遲至91年5月1日臺
    灣臺北地方法院（下稱臺北地院）90年度北簡字第19703號
    案件現場履勘時，始拋棄占有系爭房屋而點交予伊，故自89
    年11月11日起至91年5月1日止，功學社無法律上原因而占有
    使用伊所有之系爭房屋，即有不當得利之情事，依每月租金
    21萬5,000元計算，功學社共獲得不當得利379萬8,333元等
    情，爰依不當得利之法律關，求為命(一)功學社應給付379萬
    8,333元及自起訴狀繕本送達之翌日起，至清償日止，按年
    息百分之5計算利息之判決（原審判命功學社應給付甲○○
    14萬3,333元及自95年5月24日起算之法定遲延利息，而駁回
    甲○○其餘之請求。甲○○對其敗訴部分聲明不服，提起本
    件上訴。功學社對其敗訴部分亦聲明不服，提起上訴）。並
    上訴聲明：(一)原判決不利於甲○○部分廢棄。(二)上開廢棄部
    分，功學社應再給付甲○○365萬5,000元及起訴狀繕本送達
    之翌日起，至清償日止，按年息百分之5計算之利息。(三)願
    供擔保，請准宣告假執行。答辯聲明：功學社之上訴駁回。
二、功學社則以：
    (一)伊於終止系爭租約後，即欲將系爭房屋返還甲○○，惟甲
      ○○拒絕受領，其原因乃甲○○要求伊應先回復原狀及提
      出國家或法定檢定機構證明系爭房屋安全合格之證明書，
      惟依系爭租約，伊並無回復原狀或提出上開證明書之義務
      。嗣甲○○對伊提起返還房屋及請求違約金之訴，於臺北
      地院90年度北簡字第19703號審理時要求甲○○先收回房
      屋，甲○○始於91年5月1日收回系爭房屋並撤回返還房屋
      部分之訴。又甲○○拒絕收回系爭房屋，係屬可歸責於己
      之受領遲延，則伊占有系爭房屋係代甲○○保管給付物，
      顯非無權占有，亦無不當得利，伊並得向甲○○請求保管
      系爭房屋之必要費用。故甲○○認伊為無權占有而請求不
      當得利，並無理由。
    (二)因甲○○已表示伊未回復原狀前拒絕收回系爭房屋及鑰匙
      ，縱伊以存證信函附寄鑰匙給甲○○，甲○○亦不認為已
      完成收回房屋。退步言，伊已多次以臺北信維郵局第6283
      號及6929號存證信函表示已交還系爭房屋，甲○○亦有權
      以其原持有之鑰匙打開系爭房屋或另請鎖匠開鎖占有使用
      系爭房屋，甲○○自不得以拒收系爭房屋及鑰匙而主張伊
      未交還系爭房屋。況伊早於89年10月底即搬空並未使用系
      爭房屋，自無占有系爭房屋而受有利益可言等語，資為抗
      辯。並答辯聲明：(一)甲○○之上訴駁回。(二)如受不利判決
      ，願預供擔保請准宣告免為假執行。上訴聲明：(一)原判決
      不利於功學社部分廢棄。(二)上開廢棄部分，甲○○在第一
      審之訴及假執行之聲請均駁回。
三、兩造不爭執事項：
    (一)兩造於88年11月19日就系爭房屋訂立系爭租約，約定租期
      自89年1月1日起至94年12月31日止，共5年，租金每月21
      萬5,000元。租賃期限內，若功學社擬終止租約時，須於3
      個月前通知甲○○，甲○○於接到功學社終止租約之書面
      或口頭通知時，無條件終止租約。
    (二)功學社於89年8月11日以書面通知甲○○終止租約，故兩
      造之系爭租約於89年11月10日終止。
    (三)91年5月1日臺北地院於90年度北簡字第19703號審理程序
      中勘驗系爭房屋時，甲○○受領系爭房屋之占有及鑰匙等
      事實，為兩造所不爭執（見本院卷第26頁之筆錄），並有
      系爭租約、臺北地院90年度北簡字第19703號宣示判決筆
      錄可證（見原審卷第5頁至第13頁、第57頁、第65頁），
      堪信為真實。
四、本件經依民事訴訟法第463條準用同法第270條之1第1項第3
    款規定，整理爭點並協議簡化爭點後，兩造同意就本院96年
    3月19日準備程序中，兩造協議簡化之爭點為辯論範圍。兩
    造之爭執點為：(一)功學社是否違約而無權占有系爭房屋？(二)
    臺北地院92簡上字第67號判決關於訴訟標的及事實之認定的
    既判力對本件是否有拘束力？(三)甲○○對系爭房屋何時拋棄
    占有？(四)甲○○對系爭房屋受領遲延，功學社主張代為保管
    是否為有無權占有，或有不當得利之情形？（見本院卷第44
    、45頁之筆錄）。茲分述如下：
    (一)功學社抗辯伊依系爭租約，對系爭房屋並無回復原狀或提
      出國家或法定檢定機構合格證明之義務，甲○○拒絕回收
      系爭房屋，應負受領遲延之責，伊自無違約而無權占有系
      爭房屋等語。經查：
      1.功學社於89年8月11日以書面通知甲○○終止租約，故
        兩造之系爭租約於89年11月10日終止之事實，已為兩造
        所不爭執。則系爭租約於89年11月10日功學社終止後，
        兩造依系爭租約之主給付義務雖經終止，惟仍應依該契
        約終止效力之次給付義務即甲○○應負返還預收租金義
        務，而功學社應負返還系爭房屋之責任為履行（民法第
        454條、第455條參照），始謂該租賃法律效果之完全歸
        於了結。合先敘明。
      2.按債權人對於債務人已提出之給付，拒絕受領或不能受
        領者，自提出時起，負遲延責任。又債務人非依債務本
        旨實行提出給付者，不生提出之效力。但債權人預示拒
        絕受領之意思，或給付兼需債權人之行為者，債務人得
        以準備給付之事情，通知債權人，以代提出，民法第
        234條、第235條定有明文。查，甲○○於89年11月30日
        寄予功學社之永吉郵局第1231號存證信函表示：「本人
        為早日達成解約特地從美國回台灣並於11月9日、15日
        、20日等3次溝通，但都無法達成共識導致失敗……今
        後如貴公司若想解約之要求，我將隨時候教。只要貴公
        司在租賃期間內上下水泥樓梯及廁所的改建、樓板隔間
        、冷氣管線、電燈管線、瓦斯管線等暗管及天花板牆壁
        內等設備和線路，是否合乎安全標準，致關重要。因此
        貴公司只要提供國家及法定檢定機構之證明安全合格證
        明書。請隨時函告隨時解約。……如果貴公司逾期不解
        約至90年1月1日後，視同解約的消失續約開始。貴公司
        應無條件接受雙方所訂房屋租賃契約之約定，……。」
        （見原審卷第47頁至第50頁之存證信函）。再參以功學
        社於89年11月21日寄發台北信維郵局第6077號存證信函
        予甲○○表示：「本公司（即功學社）依約提前於個
        月於本年（即89年）8月11日以書面通知台端（即甲○
        ○）終止租約事，並於10月底前搬遷騰空完畢，自8月
        11日迄今，本公司曾多次與台端密切協商退還預繳之租
        金及保證金、辦理房屋點交事項，惟因台端就退還預收
        之租金及不回復原狀，另有契約外之要求，致本終止租
        約事件尚未能圓滿解決。……」（見原審卷第53、54頁
        之存證信函）等情，足認功學社於系爭契約終止後，即
        為返還系爭房屋表示之通知；惟甲○○以功學社未回復
        原狀為由預示拒絕受領系爭房屋之返還，且無返還預收
        租金之意思，而否認功學社終止系爭租約之表示。再依
        系爭租約第9條第2款約定：「乙方（即功學社）遷出時
        得依現況交還房屋，不負回復原狀之責，……。」（見
        原審卷第6頁之契約），足證功學社就系爭房屋之返還
        ，並無負回復原狀之義務。揆諸上開說明，功學社就系
        爭房屋之返還既無回復原狀之義務，即未有違反系爭租
        約約定得依現況交還房屋之約定，且功學社於系爭租約
        關係終止後，已為系爭房屋返還之通知，惟甲○○已為
        預示拒絕受領之表示，甲○○自應負系爭房屋受領遲延
        之責。則系爭契約因甲○○受領遲延中，致功學社無從
        履行返還系爭房屋之責，從而系爭租約法律效果無法歸
        於了結，自屬非可歸責於功學社之事由，尚難認功學社
        有違反系爭租約而無權占有系爭房屋。是功學社抗辯伊
        並未違約而無權占有系爭房屋等語，自屬可信。
    (二)功學社抗辯臺北地院92年度簡上字第67號判決關於訴訟標
      的及事實之認定既判力應對本件訴訟具拘束力云云。惟查
      ：
      1.按「為訴訟標的之法律關係，於確定之終局判決中已經
        裁判者，就該法律關係即有既判力，當事人雖僅於新訴
        訟用作攻擊防禦方法，法院亦不得為反於確定判決意旨
        之裁判」（最高法院30年上字第8號判例要旨參照）。
      2.本件甲○○前以功學社未依約返還系爭房屋為由，對功
        學社起訴請求給付違約金，經臺北地院90年度北簡字第
        19703號及92年度簡上字第67號民事判決確定，而該訴
        訟之請求權雖為違約金請求權（見原審卷第8頁至第13
        頁、第24頁至第27頁之確定判決），惟上開確定判決已
        認定系爭租約於89年11月10日即已終止，及功學社不負
        回復原狀之責，只須依現況點交，系爭房屋未得返還並
        將鑰匙交予甲○○，顯然係可歸責於甲○○之事由所致
        ，功學社並無違約情事等情（見原審卷第24頁至第27頁
        之判決），揆諸前開說明，法院即不得為反於確定判決
        意旨之裁判。
    (三)甲○○主張功學社於91年5月1日臺北地院審理90年度北簡
      字第19703號給付違約金事件時勘驗系爭房屋，或功學社
      於91年4月2日所寄發存證信函中要求於91年4月9日前洽功
      學社總務單位，先行依房屋現況完成點交，始有拋棄占有
      系爭房屋云云。惟為功學社所否認。經查：
      1.依民法第946條第1項規定，占有之移轉因占有物之交付
        而生效力。而有交付不動產義務之債務人，於債權人遲
        延後，須拋棄其占有，始得免除交付義務，在拋棄占有
        前，尚難謂其交付義務已消滅，此觀之民法第241條之
        規定甚明（最高法院76年度台上字第2121號判決要旨參
        照）。本件功學社雖於89年10月底遷離系爭房屋，惟於
        甲○○拒絕受領系爭房屋下，功學社仍應依民法第241
        條規定為拋棄占有之意思，始得免其占有移轉之給付義
        務。又債務人為不動產占有之拋棄，應以該債務人是否
        現實上喪失對該不動產之事實上管領力而論，始謂消滅
        該不動產交付之義務。
      2.承前所述，功學社於甲○○受領遲延中，對系爭房屋仍
        應有保管之責，且其返還義務並未免除。如前所述，兩
        造之系爭租約於89年11月10日即已終止，功學社乃遷移
        至永吉音樂短期補習班，而搬離系爭房屋，而於89年8
        月15日向訴外人方炎等4人承租台北市○○○路○段118
        號1至4樓之房屋（見原審卷第63、64頁之房屋租賃契約
        ）。另功學社於89年10月18日函台北市政府教育局申請
        遷移班址（見原審卷第65頁之台北市政府教育局函文）
        ，台北市政府教育局並以89年10月23日北市教六字第
        8927301800號函請台北市政府工務局建築管理處審查（
        見原審卷第66頁之函文），足見供學社所經營之音樂短
        期補習班已於89年11月10日兩造系爭租約終止前遷離系
        爭房屋，並未繼續使用系爭房屋。
      3.又功學社曾於89年11月29日以台北信維郵局第6283號存
        證信函通知甲○○表示：「……本公司除提前於89年10
        月底騰空搬遷完畢，並於11月初數次會同台端至現場查
        看，表明依租約第9條第2款之約定以現狀點還台端（即
        甲○○，下同），……。本公司已多次依照約定，明示
        以騰空後之現狀返還台端，故自89年11月11日起系爭房
        屋之管理或其他事宜，均與本公司無關」等語（見原審
        卷第第55頁至第57頁之存證信函）；及甲○○於89年12
        月21日所寄台北第51支局第2385號存證信函要求在89年
        12月26日上午10時點交等語（見原審卷第68頁之存證信
        函），功學社於89年12月22日以台北信維郵局第6926號
        存證信函回覆甲○○：「……本公司業於89年10月底騰
        空搬遷完畢，並於11月初會同台端點交房屋在案，故無
        另行點交之必要」等語（見原審卷第69頁之存證信函）
        ，益證供學社已於89年11月10日系爭租約終止前搬離系
        爭房屋，並未繼續使用。則功學社於系爭租約終止後持
        有系爭房屋僅係代甲○○保管給付物，顯非無權占有。
        至甲○○迄至91年5月1日原審法官勘驗系爭房屋時始受
        領系爭房屋之占有及鑰匙，尚不影響功學社僅係代甲○
        ○保管系爭房屋之認定。且甲○○復未舉證證明功學社
        於系爭租約終止後仍繼續使用系爭房屋之事實，是甲○
        ○主張功學社於系爭租約終止後之89年11月11日起至91
        年5月1日仍無權占有系爭房屋，自不足取。
      3.雖功學社復於91年4月2日以臺北信維郵局第2233號存證
        信函通知甲○○表示：「今台端（即甲○○）所持爭點
        既已繫屬訴訟，自應靜候法院判決，以釐清權責歸屬；
        惟前揭房屋衡情酌理，均不宜任其閒置。今為台端之利
        益計，特以此函再三通知台端，祈於4月9日前，洽本公
        司總務單位，先行依房屋現況完成點交事宜…」（見本
        院卷第31、32頁之存證信函），如前所述，功學社於系
        爭租約終止後僅係代甲○○保管系爭房屋，而非無權占
        有。則功學社於91年4月2日所寄發之上開存證信函，僅
        係再次通知甲○○洽功學社總務單位，接管已拋棄占有
        之租賃物，並非此時始為拋棄之表示。是甲○○主張功
        學社係於91年5月1日始拋棄系爭房屋之占有云云，殊不
        足取。
    (四)功學社抗辯甲○○對系爭房屋受領遲延，伊係為甲○○代
      為保管系爭房屋，自非無權占有，甲○○無請求不當得利
      之理等語。經查：
      1.按債權人受領遲延，依民法第237條至第241條規定，債
        務人在債權人遲延中，固僅就故意或重大過失，負其責
        任，並得請求債權人賠償其提出及保管給付物之必要費
        用，然並無棄置給付物不予保管，任其毀壞之權利（最
        高法院86年台上字第2794號判決意旨參照）。是債權人
        受領遲延，債務人之債務仍然存在，惟因此債務無從消
        滅係非可歸責於債務人，故於債權人受領遲延中，僅為
        債務人責任之減輕，對給付物之保管義務仍亦負故意或
        重大過失之責任。
      2.承前所述，系爭契約因甲○○受領遲延中，致功學社無
        從履行返還系爭房屋之責，則系爭租約法律效果無從歸
        於了結，自屬非可歸責於功學社之事由。揆諸前開說明
        ，雖功學社於系爭租約終止後，負有交還系爭房屋之義
        務，惟於甲○○受領遲延中，功學社對系爭房屋縱應負
        有保管義務，惟僅對故意或重大過失負其責任。而功學
        社於89年11月10日系爭租約終止，僅係代甲○○保管系
        爭房屋，而非無權占有，且甲○○復無法舉證證明功學
        社受有何利益，故甲○○依不當得利之法律關係，請求
        功學社給付自系爭租約終止後之89年11月11日起至91年
        5月1日相當於租金之利益，即屬無據。
五、綜上所述，甲○○依不當得利之法律關係，請求功學社給付
    379萬8,333元及自起訴狀繕本送達之翌日起，至清償日止，
    按年息百分之5計算之利息，非屬正當，自屬不應准許。從
    而原審判命功學社應給付甲○○14萬3,333元及自起訴狀繕
    本送達之翌日起算之法定遲延利息，尚有未洽，功學社上訴
    論旨指摘原判決此部分不當，求予廢棄改判，為有理由。至
    甲○○上訴部分，原審所為甲○○敗訴之判決，並無不當，
    甲○○上訴論旨指摘原判決此部分不當，求予增加給付，為
    無理由，應駁回上訴。
七、至兩造其餘之攻擊或防禦方法及所用之證據，經本院斟酌後
    ，認為均不足以影響本判決之結果，爰不逐一論列，併此敘
    明。
八、據上論結，本件功學社之上訴為有理由，甲○○之上訴為無
    理由，依民事訴訟法第450條、第449條第1項、第78條，判
    決如主文。
中　　華　　民　　國　　96　　年　　5 　　月　　 8　　日
                  民事第七庭
                      審判長法　官  鄭三源
　　　　　　　　　　　　　　法　官  湯美玉
　　　　　　　　　　　　　　法　官  王聖惠
正本係照原本作成。
上訴人甲○○如不服本判決，應於收受送達後20日內向本院提出
上訴書狀，其未表明上訴理由者，應於提出上訴後20日內向本院
補提理由書狀（均須按他造當事人之人數附繕本）上訴時應提出
委任律師或具有律師資格之人之委任狀；委任有律師資格者，另
應附具律師資格證書及釋明委任人與受任人有民事訴訟法第466
條之1第1項但書或第2項（詳附註）所定關係之釋明文書影本。
中　　華　　民　　國　　96　　年　　5 　　月　　8 　　日
　　　　　　　　　    　　　書記官  陳樂觀
附註：
民事訴訟法第466條之1（第1項、第2項）：
對於第二審判決上訴，上訴人應委任律師為訴訟代理人。但上訴
人或其他法定代理人具有律師資格者，不在此限。
上訴人之配偶、三親等內之血親、二親等內之姻親，或上訴人為
法人、中央或地方機關時，其所屬專任人員具有律師資格並經法
院認為適當者，亦得為第三審訴訟代理人。
